臺灣高等法院臺南分院刑事判決　 94年度重上更(四)字第497號
上　訴　人　臺灣雲林地方法院檢察署檢察官
上　訴　人
即　被　告　甲○○
選任辯護人　楊淑惠　律師
　　　　　　趙哲宏　律師
上　訴　人
即　被　告　乙○○
選任辯護人　蕭麗琍　律師
上列上訴人因被告違反貪污治罪條例等案件，不服臺灣雲林地方
法院87年度訴字第177號中華民國88年11月10日第一審判決（起
訴案號：臺灣雲林地方法院檢察署87年度偵字第1600號、1601號
、1950號），提起上訴，判決後，經最高法院第4次發回更審，
本院判決如下：
    主  文
原判決關於甲○○、乙○○部分撤銷。
甲○○共同公務員明知不實之事項，而登載於職務上所掌之公文
書，足以生損害於他人，處有期徒刑貳年，減為有期徒刑壹年。
乙○○共同公務員明知不實之事項，而登載於職務上所掌之公文
書，足以生損害於他人，處有期徒刑壹年貳月，減為有期徒刑柒
月。
    事  實
一、甲○○係雲林縣臺西鄉鄉長，乙○○係該鄉公所秘書室總務
    ，均為依據法令從事公務之人員。緣臺西鄉公所於民國（下
    同）八十五年十、十一月間，辦理附表編號01至10所示村巷
    道排水公用工程招標，因甲○○與丙○○（丙○○部分，另
    案審理）本即認識，乙○○又與丙○○私交甚篤。由甲○○
    指定未具投標資格之丙○○承作，並指示乙○○配合辦理，
    至如何借牌及辦理假比價，則由丙○○自理。甲○○、乙○○為使丙○○順利取得附表所示工程施作，共同基於行使明
    知不實而登載職務上掌管文書之犯意聯絡，於附表所示工程
    招標時，先行透過乙○○將各該工程預算底價告知丙○○，
    並指示乙○○，依丙○○提供廠商名單配合郵寄標函，或直
    接將標單，交由丙○○領取。上開工程招標，計於八十五年
    十月二十八日（附表編號01至05）、八十五年十一月九日（
    附表編號06至07）、八十五年十一月二十二日（附表編號08
    至10），接續三次辦理，各次招標過程如下所示：
  (一)附表編號01至05所示工程：
    丙○○因自己無營造公司牌照，為取得上開工程施作，即在
    八十五年十月二十八日，於附表編號01至05號所示工程招標
    前，先向好友「陳裕祥」所營富詳營造有限公司（下稱富詳
    營造）借得該公司章、負責人章及營業執照等資料，並透過
    陳裕祥，向坤泰營造有限公司（下稱坤泰）負責人「周文坤
    」、統晹營造有限公司（下稱統晹）負責人「陳偉榮」（按
    係陳裕祥胞弟）、明輝營造有限公司（下稱明輝）負責人「
    蘇明利」、瀚尊營造有限公司（下稱瀚尊）負責人「蔡孟達
    」、建超營造有限公司（下稱建超）負責人「陳見平」、源
    成營造有限公司（下稱源成）負責人「洪源成」等人，借得
    上開公司章、負責人印章及營業執照等資料，供作丙○○辦
    理比價。丙○○另透過張俊逸，向稻田營造有限公司（下稱
    稻田）負責人「林孝義」借用公司章、負責人章及營業執照
    等資料，由張俊逸轉交丙○○，作為辦理比價用。丙○○借
    得上開「富詳、坤泰、統晹、明輝、瀚尊、建超、源成、稻
    田」等八家營造公司章、負責人章及營業執照等資料後，即
    由乙○○配合丙○○提供上開營造公司資料，再由甲○○依
    計劃指示乙○○，分別郵寄標函給予各該公司，或直接交由
    丙○○攜回，丙○○為使得標後，能順利簽約，乃將附表編
    號01至03所示工程，擬由「稻田」得標，附表編號04至05所
    示工程，擬由「富詳」得標，並參考甲○○先前透過乙○○
    告知之預算底價，擇定每項工程，均由三家公司參與通訊比
    價，得標及陪標廠商均如附表所示，由丙○○自行填載各該
    公司標單，蓋用各該公司章及負責人章，並自行籌得全部投
    標保證金後，參與附表編號01至05所示工程之通訊假比價。
    乙○○負責開標時，明知上揭公司，雖形式上有三家參與比
    價，實係假比價，仍將不實比價之開標結果登載於職務上掌
    管之比價紀錄表，持向雲林縣臺西鄉公所行使，由丙○○以
    「稻田」名義，標得附表編號01至03所示工程；另以「富詳
    」名義，標得附表編號04至05所示工程，得標金額，詳如附
    表編號01至05所示，足以生損害臺西鄉公所對工程比價結果
    之正確性。
  (二)附表編號06至07所示工程：
    丙○○另在八十五年十一月九日，於附表編號06至07所示工
    程招標前，由其自己向巨筑營造有限公司（下稱巨筑）負責
    人「王振芳」、太龍營造有限公司（下稱太龍）實際負責人
    「邱允條」、泰富營造有限公司（下稱泰富）負責人沈桂蘭
    丈夫「張水富」（已離婚）、勝大營造有限公司（下稱勝大
    ）負責人「王鴻琴」、銘晟營造有限公司（下稱銘晟）實際
    負責人「甘幸以」（以上五人，均由原審以八十七年訴字一
    五一號判決在案）借用公司章、負責人章及營業執照等資料
    後，再依上開方法，由甲○○依計劃指示乙○○，配合丙○○提供上開營造公司資料，郵寄標函給予各該公司，或直接
    交由丙○○攜回，丙○○乃將附表編號06至07所示工程，擬
    由「巨筑」得標，並參考甲○○，先前透過乙○○告知之預
    算底價，擇定每項工程，均由三家公司參與通訊比價，得標
    及陪標廠商均如附表所示，由其填載各該公司標單，蓋用各
    該公司章及負責人章，並自行籌全部投標保證金後，參與附
    表編號06至07所示工程之通訊假比價。乙○○負責開標時，
    明知上揭公司，雖形式上有三家參與比價，實係假比價，仍
    將不實比價之開標結果登載於職務上掌管之比價紀錄表，持
    向雲林縣臺西鄉公所行使，由丙○○以「巨筑」名義，標得
    附表編號06至07所示工程，得標金額，詳如附表編號06至07
    所示，足以生損害臺西鄉公所對工程比價結果之正確性。
  (三)附表編號08至10所示工程：
    丙○○另在八十五年十一月二十二日，於附表編號08至10所
    示工程招標前，由其自己向富詳之負責人「陳裕祥」、巨筑
    之負責人「王振芳」、泰富之負責人沈桂蘭丈夫「張水富」
    （已離婚）、勝大之負責人「王鴻琴」、銘晟之實際負責人
    「甘幸以」、宏都營造有限公司（下稱宏都）負責人「洪永
    和」借用公司章、負責人章及營業執照等資料後，以相同方
    式，由甲○○依計劃指示乙○○，配合丙○○提供上開營造
    公司資料，郵寄標函給予各該公司，或直接交由丙○○攜回
    ，丙○○乃將附表編號08至09 所示工程，擬由巨筑得標。
    附表編號10所示工程，擬由勝大得標，並參考甲○○，先前
    透過乙○○告知之預算底價，擇定每項工程，均由三家公司
    參與通訊比價，得標及陪標廠商均如附表所示，由其填載各
    該公司標單，蓋用各該公司章及負責人章，並自行籌得全部
    投標保證金後，參與附表編號08 至10所示工程之通訊假比
    價。乙○○負責開標時，明知上揭公司，雖形式上有三家參
    與比價，實係假比價，仍將不實比價之開標結果登載於職務
    上掌管之比價紀錄表，持向雲林縣臺西鄉公所行使，由丙○○「巨筑」名義，標得附表編號08 至09所示工程，另以「
    勝大」名義，標得附表編號10所示工程，得標金額，詳如附
    表編號08至10所示，而登載於職務上掌管之比價紀錄表，足
    以生損害臺西鄉公所對工程比價結果之正確性。
二、案經法務部調查局雲林縣調查站移送臺灣雲林地方法院檢察
    署檢察官偵查起訴。
    理  由
壹、程序方面：
一、被告以外之人於審判外之言詞或書面陳述，除法律有規定者
    外，不得作為證據。被告以外之人於檢察事務官、司法警察
    官或司法警察調查中所為之陳述，與審判中不符時，其先前
    之陳述具有較可信之特別情況，且為證明犯罪事實存否所必
    要者，得為證據。刑事訴訟法第一百五十九條第一項、第一
    百五十九之二分別定有明文。證人丙○○調查站所為之證言
    ，固係屬審判外之言詞陳述，被告甲○○、乙○○及其辯護
    人主張無證據能力；證人乙○○調查站所為之證言，固係屬
    審判外之言詞陳述，被告甲○○及其辯護人主張無證據能力
    云云，然檢察官主張證人丙○○、乙○○調查站之證述與審
    判中不符，該調查站之證詞有刑事訴訟法第一百五十九條之
    二情形，主張有證據能力。經查：證人丙○○法院證述：本
    案十件工程是朋友張俊逸告訴伊並拿投標單給伊讓伊去投標
    而承作。工程投標前，有不曾與甲○○碰過面云云。被告即
    證人乙○○證稱：伊知道丙○○是工程的監工，不知道丙○○借牌來標工程，亦不知道丙○○承作本件工程是否事先與
    鄉長甲○○談好云云。證人丙○○及乙○○法院證述與前在
    調查站所述不符。惟丙○○於調查站時證稱：於八十五年初
    ，認識臺西鄉長甲○○，並在八十五年十月間，伊得知臺西
    鄉公所，有附表所示巷道排水工程要比價招標，事前伊曾與
    台西鄉長甲○○，在公所後面「廟前廣場」商談，並要求鄉
    長甲○○，將附表十件工程交伊承作，鄉長甲○○應允後，
    即口頭指示乙○○配合辦理等情，如同前述；與被告即證人
    乙○○於調查站供稱：附表十件工程，係因丙○○和鄉長甲○○，先談妥後，再由鄉長甲○○，指定每件工程通訊比價
    廠商，伊即依甲○○指示書寫函稿，分別填寫三家廠商，呈
    請鄉長核可，再將各工程標函寄給廠商，或由丙○○在公所
    直接向伊領取，而各工程開標時，被指定參與比價廠商並未
    到場，而由丙○○前來比價，開標後，各未得標廠商押標金
    ，亦均由丙○○持各該廠商大小章領回，伊有告知丙○○，
    附表十件工程預算金額，均約在五十萬元等語相符。參以證
    人丙○○、乙○○均係成年人，丙○○有能力為工程承包施
    作，乙○○係臺西鄉公所秘書，均非社會無閱歷之人，調查
    站時以犯罪嫌疑人接受調查，果調查站供述非屬實情，自無
    不利於己供述之理。再證人丙○○無營造執照，就本案十件
    均到場投標並領回全部未得標之押標金，已違一般正常投標
    常情。參以證人丙○○與被告乙○○認識二十餘年，相知難
    謂不深，被告乙○○就證人丙○○身家狀況，自難稱毫無所
    悉，竟還就上開違反常情之投標情況就附表所示工程形式招
    標比價與丙○○為之相互配合，使丙○○順利以附表所示之
    營造公司名義得標。是證人丙○○與被告乙○○在調查站供
    述相符部分，方可認是實情。再證人丙○○雖供稱，調查員
    曾遞交紙條，誘其作不利被告供述，其在調查站中之供述不
    足採信云云。惟本院更二審時，曾經傳訊調查員洪宗燿到場
    供稱，否認有在製作丙○○筆錄時，曾交付紙條給丙○○，
    要其依紙條內容陳述，伊看過錄影帶結果，紙條不是伊交付
    的，從錄影帶看是丙○○自己拿的等語。即證人丙○○於本
    院更二審亦供稱，調查員不是要我照紙條說，是希望我配合
    他們，我就可以交保云云。亦可認證人丙○○及被告乙○○
    （詳如後述）調查站詢問係出於自由意志下所為，並親閱筆
    錄無訛後始簽名作成之情況，自有較可信情狀，且該證言適
    為本案應審酌必要事項，自有證據能力，得為本案證據。
二、刑事訴訟法第九十八條明定：訊問被告應出以懇切之態度，
    不得用強暴、脅迫、利誘、詐欺、疲勞訊問或其他不正之方
    法；第一百五十六條第一項明定：被告之自白，非出於強暴
    、脅迫、利誘、詐欺、疲勞訊問、違法羈押或其他不正之方
    法」，且與事實相符者，得為證據。被告乙○○及其辯護人
    亦主張乙○○調查站之詢問所為供述，有非出於任意性情事
    ，原主張無證據能力，惟本院經告知檢察官後，先行交付該
    調查站詢問筆錄之錄影帶供被告乙○○及其辯護人指出何非
    出於非任意性供述，經被告乙○○及其辯護人先行勘驗錄影
    帶後即表示對被告乙○○供述非任意性，主張無證據能力部
    分不再爭執，是被告乙○○調查站詢問筆錄，應無違反刑事
    訴訟法第九十八條、第一百五十六條第一項所定情事，得為
    本案證據。
三、被告以外之人於審判外之陳述，雖不符前四條之規定，而經
    當事人於審判程序同意作為證據，法院審酌該言詞陳述或書
    面陳述作成時之情況，認為適當者，亦得為證據。當事人、
    代理人或辯護人於法院調查證據時，知有第一百五十九條第
    一項不得為證據之情形，而未於言詞辯論終結前聲明異議者
    ，視為有前項之同意。刑事訴訟法第一百五十九條之五定有
    明文。證人王振芳、邱允條、王鴻琴、甘幸以、陳裕祥、洪
    永和、張俊逸等人，在調查站所為之證述，係屬審判外之言
    詞陳述，檢察官、辯護人、被告並無不同意列為證據，且本
    院審理時，無於言詞辯論終結前聲明異議。而前開證人在警
    詢所為之證述，係在自由意志下所為陳述，並親閱筆錄無訛
    後始簽名作成之情況，且該證言適為本案應審酌必要事項，
    自有證據能力，得為本案證據。
貳、實體方面：
一、訊據上訴人即被告甲○○、乙○○固坦承有於上揭時、地分
    任雲林縣臺西鄉之鄉長、秘書室總務，並辦理如附表所示之
    十件工程，惟均否認有何犯行，甲○○辯稱：伊不認識丙○○，伊絕對依法行政，招標工程之事，伊不清楚，沒有圖利
    他人云云；被告乙○○辯稱：伊絕對依法行政，伊只是依法
    通知他們，丙○○如何借牌伊不知道，鄉下小工程都沒有什
    麼利潤，有時候還發包不出去，沒有圖利他人，五十萬元是
    伊向丙○○借的，二十萬元本來鄉長要借來軋票款的，幾天
    就還了云云。
二、經查：
  (一)附表所示十件工程，確係由被告甲○○，先行與丙○○談妥
    ，並告知預算底價後，由丙○○提供參與比價廠商，再由甲○○，指示乙○○配合辦理等情，業據被告即證人乙○○於
    調查站供稱：伊負責附表十件工程發包作業，工程底價是鄉
    長甲○○所核定，而通訊招標作業，指定廠商參與比價，亦
    係鄉長權限，上開十餘家廠商參與比價，係因丙○○和鄉長
    甲○○先談妥後，再由鄉長甲○○指定每件工程通訊比價廠
    商，伊即依甲○○指示書寫函稿，分別填寫三家廠商，呈請
    鄉長核可，再將各工程標函寄給廠商，或由丙○○在公所直
    接向伊領取，而各工程開標時，被指定參與比價廠商並未到
    場，而由丙○○前來比價，開標後，各未得標廠商押標金，
    亦均由丙○○持各該廠商大小章領回，伊有告知丙○○，附
    表十件工程預算金額，均約在五十萬元等語（見一六○○號
    偵查卷四十七至五十二頁調查站筆錄）。核與證人丙○○於
    調查站證稱：伊於八十五年初，認識臺西鄉長甲○○，並在
    八十五年十月間，伊得知臺西鄉公所，有附表所示巷道排水
    工程要比價招標，事前伊曾與臺西鄉長甲○○，在公所後面
    「廟前廣場」商談，並要求鄉長甲○○，將附表十件工程交
    伊承作，鄉長甲○○應允後，即口頭指示乙○○，並告知伊
    工程預算金額，每件約五十萬元，伊即提供廠商名單給乙○○，再前往收回標函，或到鄉公所直接取得標函後，製作標
    單參與比價，全部附表工程標單及押標金，均由伊負責處理
    ，該十四家公司相關人員均未參與等情相符（見一六○○號
    偵查卷一五六至一六一頁調查站筆錄）。
  (二)證人丙○○本院證稱：附表所示十件工程，都是伊去投標的
    ，其他人沒有參與，其他參加投標沒有得標的廠商，都是陪
    標的性質等語（見本院卷第二宗第一九０頁）。核與證人即
    「巨筑」負責人王振芳（見原審卷第一宗第七十七至七十八
    頁）、「太龍」實際負責人邱允條（見原審卷第一宗第八十
    二頁）、「勝大」負責人王鴻琴（見偵字第一六０一號卷第
    一一０至一一二頁調查站筆錄）、「銘晟」實際負責人甘幸
    以（見原審卷第一宗第八十至八十一頁）、「富詳」負責人
    陳裕祥（見原審卷第一宗第七十八頁）、「宏都」負責人洪
    永和（見原審卷第一宗第七十七頁）、及張俊逸（出面向「
    稻田」負責人林孝義借牌者；見原審卷第一宗第七十六至七
    十七頁）等人供述情節相符。復有上開各投標廠商標單、比
    價紀錄表、得標廠商工程合約書、附表所示工程押標金退還
    清冊、郵政國內匯票請購單、中華民國郵政國內匯票在卷可
    稽（見偵查卷一六００號第二三頁至第四六頁、第五五頁至
    第九三頁、第二百頁、偵查卷一六０一號第十一頁至第四七
    頁）。設若證人丙○○，未事先得到被告甲○○承諾，並獲
    甲○○指示乙○○配合辦理，附表所示十件工程，於八十五
    年十月二十八日、八十五年十一月九日、八十五年十一月二
    十二日，分三次招標時，豈能均由證人丙○○所借牌廠商得
    標。且附表所示十件工程底價，據被告甲○○自承：其係依
    公所編製工程預算金額酌減核定，非全憑預算金額核定，丙○○得標金額與甲○○所核定底價，有五件相差二千元（附
    表編號01、02、03、05、06），有一件相差二千五百元（附
    表編號10），有三件相差三千元（附表編號04、07、08），
    有一件相差四千元（附表編號09），各該工程得標金額與核
    定底價相差幅度，僅有0.5/100至1/100而已等語，並有上開
    卷附之雲林縣臺西鄉公所比價紀錄表附卷可稽。依此，益證
    被告乙○○、證人丙○○供稱：附表所示十件工程，確係由
    被告甲○○先與丙○○談妥，再告知預算金額後，由丙○○
    提供參與比價廠商，再由甲○○指示乙○○配合辦理等情屬
    實。足見上開工程招標比價作業，均係形式比價，在甲○○
    之應允，乙○○與丙○○之相互配合作業下，由丙○○順利
    以附表所示之營造公司名義得標，兼以幾近上開核定底價之
    價格得標，顯非出自廠商由合法競標、自由競爭之結果產生
    。
  (三)刑法第二百十三條之公務員登載不實事項於公文書罪，旨在
    保護公文書之正確性，而維文書之公信力。且本罪係以公務
    員明知不實，仍故以反於事實之事項，登載於其所掌之公文
    書，而有致公眾或他人受損害之虞，為其構成要件；是以制
    作該公文書之公務員，倘明知該文書所登載之文義（事項）
    實為反於事實，縱於形式上（文書表面）以觀，並無不符（
    或不實)情事者，仍無礙於罪名之成立。最高法院八十四年
    度台上字第四０一號裁判要旨參照。被告甲○○係雲林縣臺
    西鄉鄉長，乙○○係該鄉公所秘書室總務，均為依據法令從
    事公務之人員，辦理附表編號01至10所示村巷道排水公用工
    程招標，因甲○○與丙○○本即認識，乙○○又與丙○○私
    交甚篤。由甲○○指定未具投標資格之丙○○承作，並指示
    乙○○配合辦理，使丙○○順利取得附表所示工程施作，先
    行透過乙○○將各該工程預算底價告知丙○○，並指示乙○○依丙○○提供廠商名單，配合郵寄標函，或直接將標單交
    由丙○○領取。而乙○○負責開標時，就開標、比價結果，
    應登載於其職務上掌管之比價紀錄表，明知上揭公司，雖形
    式上有三家參與比價，實係假比價，仍將不實比價之開標結
    果登載於職務上掌管之比價紀錄表，持向雲林縣臺西鄉公所
    行使，由丙○○標得附表編號01至10所示村巷道排水公用工
    程，足以生損害臺西鄉公所對工程比價結果之正確性。
  (四)證人丙○○雖證稱：伊與認識乙○○已二十年，有朋友交情
    ，甲○○是公眾人物，之前看過他。本案十件工程是朋友張
    俊逸告訴伊並拿投標單給伊讓伊去投標而承作。工程投標前
    ，有不曾與甲○○碰過面云云（見本院卷第二宗第一八三至
    一八四頁）。被告即證人乙○○證稱：伊知道丙○○是工程
    的監工，不知道丙○○借牌來標工程，亦不知道丙○○承作
    本件工程是否事先與鄉長甲○○談好云云（見本院卷第二宗
    第一三九至一四一頁）然證人丙○○及乙○○本院證述與前
    在調查站所述不符。參以丙○○於調查站時證稱：於八十五
    年初，認識臺西鄉長甲○○，並在八十五年十月間，伊得知
    台西鄉公所，有附表所示巷道排水工程要比價招標，事前伊
    曾與臺西鄉長甲○○，在公所後面「廟前廣場」商談，並要
    求鄉長甲○○，將附表十件工程交伊承作，鄉長甲○○應允
    後，即口頭指示乙○○配合辦理等情，如同前述；與被告即
    證人乙○○於調查站供稱：附表十件工程，係因丙○○和鄉
    長甲○○，先談妥後，再由鄉長甲○○，指定每件工程通訊
    比價廠商，伊即依甲○○指示書寫函稿，分別填寫三家廠商
    ，呈請鄉長核可，再將各工程標函寄給廠商，或由丙○○在
    公所直接向伊領取，而各工程開標時，被指定參與比價廠商
    並未到場，而由丙○○前來比價，開標後，各未得標廠商押
    標金，亦均由丙○○持各該廠商大小章領回，伊有告知丙○○，附表十件工程預算金額，均約在五十萬元等語相符。參
    以證人丙○○、乙○○均係成年人，丙○○有能力為工程承
    包施作，乙○○係臺西鄉公所秘書，均非社會無閱歷之人，
    調查站時被告犯罪嫌疑人接受調查，果調查站供述非屬實情
    ，自無不利於己供述之理。再證人丙○○無營造執照，確就
    本案十件均至場投標並領回未得標之押標金，已違一般投標
    常情。參以證人丙○○與被告乙○○認識二十餘年，相知難
    謂不深，被告乙○○就證人丙○○身家狀況，自難稱毫無所
    悉，還就上開違反常情之投標情況就附表所示工程形式招標
    比價與丙○○為之相互配合，使丙○○順利以附表所示之營
    造公司名義得標。是證人丙○○與被告乙○○在調查站供述
    相符部分，方可認是實情。再證人丙○○雖供稱，調查員曾
    遞交紙條，誘其作不利被告供述，其在調查站中之供述不足
    採信云云。惟本院更二審時，曾經傳訊調查員洪宗燿到場供
    稱，否認有在製作丙○○筆錄時，曾交付紙條給丙○○，要
    其依紙條內容陳述，伊看過錄影帶結果，紙條不是伊交付的
    ，從錄影帶看是丙○○自己拿的等語（見本院更二卷(一)第一
    四三頁）。即證人丙○○於本院更二審亦供稱，調查員不是
    要我照紙條說，是希望我配合他們，我就可以交保云云（見
    本院更二卷一第一七五頁）。亦可認證人丙○○及被告乙○○調查站詢問係出於自由意志下所為，該調查站之供述，可
    認為真實。證人丙○○及被告即證人乙○○上揭有利被告乙○○之證述，應屬事後迴護之詞，不足採為被告甲○○有利
    之證明。
  (五)依上所述，被告甲○○、乙○○所辯，均屬卸責之詞，不足
    採信。渠等行使公務員明知不實之事項登載於職務上掌管文
    書之犯行，事證明確，均堪認定，應依法論科。
三、核被告甲○○、乙○○所為，係犯刑法第二百十六條行使第
    二百十三條公務員明知不實而登載於公文書（即比價紀錄表
    ）罪。公訴人雖漏未論及行使公務員明知不實而登載於公文
    書罪，惟既於起訴書事實欄內載明罪行，為起訴效力範圍所
    及，本院自應為之審理。又被告二人就前開犯行，彼此間皆
    有犯意聯絡及行為分擔，均為共同正犯。被告明知不實事項
    登載職務上掌管文書進而行使，其登載之低度行為，為行使
    之高度行為所吸收。被告行為後，刑法及刑法施行法業於九
    十四年二月二日經總統以華總一義字第０九四０００一四九
    ０一號令修正公布，並於九十五年七月一日施行，修正前刑
    法第二十八條共犯係規定：「二人以上共同實施犯罪之行為
    者，皆為正犯」，修正後則規定為：「二人以上共同實行犯
    罪之行為者，皆為正犯」，揆諸本條之修正理由係為釐清陰
    謀共同正犯、預備共同正犯、共謀共同正犯是否合乎本條規
    定之正犯要件。而被告二人所為上開犯行，既屬實行犯罪行
    為之正犯，則適用修正前之舊法並無不利於被告。被告甲○○指定未具投標資格之丙○○承作本案十件工程，並指示乙○○配合辦理，雖投標日期分於八十五年十月二十八日、八
    十五年十一月九日、八十五年十一月二十二日實行，致被告
    先後多次行使登載不實之犯行，應係本一犯意接續為之，論
    以一罪。再被告二人所為犯行，係於中華民國九十六年四月
    二十四日前，而無該減刑條例第三條不得減刑事由，符減刑
    規定，依法減其宣告刑。
四、原判決以被告二人罪證明確，因予論罪科刑，固非無見。惟
    查(一)本件被告二人雖告知欲投標承包之丙○○鄉民代表會公
    開之預算底價，並非告知其等核定底價金額，原判決遽認被
    告二人觸犯刑法第一百三十二條第一項洩漏國防以外秘密罪
    已有未洽（詳如後述）；(二)原判決認被告二人涉犯圖利私人
    不法利益為有罪判決，尚有未洽（詳後所述）；(三)原判決漏
    未就檢察官已於起訴書事實欄論述被告行使公務員明知不實
    而登載於公文書之罪行，為之論處，亦有未當。雖被告二人
    上訴意旨，否認犯貪污罪，空言指摘原判決此部分不當，固
    無可取。檢察官上訴意旨，就此部分雖未指摘及此，然原判
    決關於被告甲○○及乙○○部分既有可議，自屬無可維持，
    應由本院將原判決關於被告甲○○及乙○○部分，均予撤銷
    改判。
五、爰審酌被告甲○○，身為臺西鄉長，綜理臺西鄉公所事務，
    被告乙○○為臺西鄉公所總務，負責工程發包作業，對附表
    所示工程施作，竟利用經辦公共工程機會，形式比價，有礙
    工程投標之合法、合理競爭，危及政府機關形象，本件工程
    款項非巨，就其犯罪動機、手段、所生危害程度，及被告甲○○自始否認犯行，被告乙○○調查站供認犯行，後再於法
    院審理時否認犯行之態度等一切情狀，分別量處如主文第二
    項、第三項所示之刑。
六、公訴意旨另以：被告甲○○於八十五年十月間，允將附表所
    示十件工程，交付丙○○承作，於開標前洩漏工程底價，指
    示乙○○配合辦理，並依丙○○提供廠商郵寄標函，再由丙○○，向各郵寄廠商收回標函，或直接由丙○○，至臺西鄉
    公所取回標函後，據以填載標單，以通訊假比價方式圍標，
    使丙○○獲有利益。嗣收受丙○○，交付賄賂款七十萬元。
    因認被告甲○○、乙○○，另共犯貪污治罪條例第四條第一
    項第三款收取回扣罪、第六條第一項第四款圖利罪及刑法第
    一百三十二條第一項洩漏國防以外之秘密罪、第三百三十九
    條第一項詐欺罪、公平交易法第十四條及第三十五條行業聯
    合罪嫌云云。經查：
(一)公訴意旨有關被告二人涉嫌貪污治罪條例第四條第一項第三款
  收取回扣部分：公訴人雖以證人丙○○與被告甲○○、乙○○
  談妥承包附表工程後，(1)被告乙○○確於八十五年十月二十八
  日，辦理第一次工程招標時，在臺西鄉公所向丙○○索取五十
  萬元回扣，並由丙○○於八十五年十月三十日，以其所領得押
  標金卅萬元，再加上所提領二十五萬元（其中有五萬元自行花
  用），其中二十萬元，共計五十萬元，在臺西鄉公所交付乙○○。(2)另於八十六年十月五日，被告乙○○又向證人丙○○表
  示，甲○○須款二十萬元，丙○○亦應允，而又另交付二十萬
  元給乙○○等情，業經證人丙○○供明在卷。觀諸搜索扣案丙○○日記帳載有：「十月廿五日，牛、山、蚊、溪、泉（按此
  依序為附表編號01至05所示工程名稱），支出押標金四十五萬
  元」、「十月三十日，牛、山、蚊、溪、泉，退押標金，收入
  三十萬元」、「十月三十日，收入廿五萬元」、「十月三十日
  、牛、山、汶、溪、泉、ｆ、五十二萬五千元」等語在卷可按
  （詳一六○○號偵查卷七、八、二十頁）。而「ｆ」部分，確
  為鄉公所工程承辦公務員，對伊要求索取款項，因不便直接記
  載，伊始以「ｆ」做代號，而該五十二萬元，其中二萬五千元
  由丙○○花用，餘五十萬元交乙○○，亦經證人丙○○供明等
  情，為其主要論據。然查：
  (1)證人丙○○證稱該五十二萬元、二十萬元，係被告乙○○向
    伊調借之款等語（見本院卷第二宗第一九０至一九一頁）。
    核與乙○○所供稱有向丙○○借款五十萬元、二十萬元之情
    並已返還等情相符（見本院卷第一四一至一四二頁），應堪
    採信。況上開七十萬元如係回扣款，何以丙○○於調查站訊
    問時一再堅稱本件係屬借款，而非如其於同一筆錄中供稱其
    私人帳簿內記載支付雲林縣崙背鄉李合同者係回扣款，而非
    借款？又被告乙○○於調查站時，就有關二十萬元部分，固
    曾供稱確有轉交給甲○○等語。惟嗣於偵查中乙○○又改口
    翻供為：借五十萬元係買股票用，而二十萬元部分甲○○未
    收，隔天即還給丙○○。乙○○就其如何向丙○○借款還款
    之流程前後所述或有參差，惟其始終供稱款項已經返還之情
    則無二致，尚未可以此遽認並非借款。又證人丙○○在其日
    記帳，漏未就此筆款項已歸還有所記載，其是否自行花用或
    有其他原由，不一而足，亦非可即否認其與乙○○間借款之
    情。
  (2)況被告乙○○、丙○○對上開所交付五十萬元及二十萬元，
    是否係回扣款乙節，經進行測謊，被告乙○○就「上開二筆
    款項中有任何回扣款嗎」、「本案這二筆款項中有任何回扣
    款嗎」、「有沒有轉交這十項工程的任何回扣款給甲○○」
    等問題回答時，均無不實反應。證人丙○○亦就「記有ｆ的
    任何款項中是否有拿給乙○○的回扣款」、「本案記有ｆ的
    任何款項中是否有拿給乙○○的回扣款」、「拿給趙某的兩
    筆款項中是否有回扣款」之問題回答時，均無不實反應。均
    有內政部刑事警察局鑑證測謊結果可據（詳原審卷二第一二
    六頁）。則本件測謊結果，益難證明被告二人有向丙○○收
    取回扣之犯行。
  (3)又本院更二審時，亦曾向西螺農會函詢結果，被告乙○○妻
    子林秀鳳，曾於八十六年二月三日，有向西螺農會領取二筆
    現金，一筆四十五萬元、一筆五萬五千元無訛（詳本院更二
    卷(一)九五頁），足見被告乙○○所陳已經返還借款之情，亦
    非無據。
  (4)綜上所述，被告乙○○、甲○○所為否認收取回扣犯行之辯
    解，並無確切證據證明為不實，自堪採信。此外，復查無其
    他積極證據足以證明被告二人有此部分被訴之犯行，因公訴
    人起訴書所載以與上開有罪部分認係裁判上一罪之關係（起
    訴書雖未載明該罪與有罪部分之關係，惟於本院更二審時，
    經蒞庭檢察官向本院表示為上裁判上一罪，見更二審卷一第
    一三九頁），爰本於審判不可分之原則，不另為此部分無罪
    之諭知。
(二)公訴意旨有關被告二人涉嫌貪污治罪條例第六條第一項第四款
  圖利罪部分：
  (1)按貪污治罪條例第六條第一項第四款之規定已於九十年十一
    月七日以總統華總一義字第九二一七六四號令修
    正公布為「對於主管或監督之事務，明知違背法令，直接或
    間接圖自己或其他私人不法利益，因而獲得利益者」，並於
    九十年十一月九日施行，是以修正後之貪污治罪條例（下稱
    新法，以前者則稱舊法）第六條第一項第四款較舊法增列「
    因而獲得利益者」之要件，而認應屬結果犯。貪污治罪條例
    第六條第一項第四款之對於主管或監督之事務，直接或間接
    圖利罪，所稱之「圖利」，係指圖得不法利益而言，故依據
    法令從事公務之人員，對於主管或監督之事務所圖得之利益
    ，並非不法，無論為自己或第三人，均不得以該罪相繩。又
    該圖利罪，係以行為人基於不法圖利自己或第三人之犯意，
    並將犯意表現於行為，為構成要件，若無從證明公務員有不
    法圖利之犯意，則其行為縱然失當，亦難遽以該條款之罪相
    繩；惟是否意在圖利，仍須以具體證據憑以認定（最高法院
    八十六年度台上字第一四六三號判決參照）。
  (2)被告甲○○、乙○○固係雲林縣臺西鄉鄉長、秘書室總務，
    均為依據法令從事公務之人員。於八十五年十、十一月間，
    辦理附表編號01至10所示村巷道排水公用工程招標。由甲○○指定未具投標資格之丙○○承作，有違反行政上之禁令。
    然丙○○承包之工程完竣，經驗收後，領取之工程款，係承
    包工程之代價，難認為不法之利益。
  (3)綜上所述，被告甲○○、乙○○此部分違反行政上之禁令，
    尚與九十年十一月七日以總統華總一義字第九二一
    七六四號令修正公布之貪污治罪條例第六條第一項第四款
    ：對於主管或監督之事務，明知違背法令，直接或間接圖自
    己或其他私人不法利益，因而獲得利益者，之犯罪構成要件
    有間。此外，復查無其他積極證據足以證明被告二人有此部
    分被訴之犯行，因公訴人起訴書所載以與上開有罪部分認係
    裁判上一罪之關係（起訴書雖未載明該罪與有罪部分之關係
    ，惟於本院更二審時，經蒞庭檢察官向本院表示為上裁判上
    一罪，見更二審卷一第一三九頁），爰本於審判不可分之原
    則，不另為此部分無罪之諭知。
(三)公訴意旨有關刑法第一百三十二條第一項洩漏國防以外之秘密
  罪嫌部分：查被告乙○○、證人丙○○於調查站供稱被告甲○○、及乙○○有告知證人丙○○上開工程預算金額，每件約五
  十萬元等情。而上開十件工程預算金額是否公開？經本院前審
  函請雲林縣臺西鄉民代表會查覆上開工程確經該會大會審議通
  過，並有該會第十五屆第八次臨時大會、臺西鄉公所提案書及
  八十六年度動支第二預備金數額表暨審議情形紀錄可據（見該
  會九十四年三月八日台鄉代議字第０九四００００一０三號覆
  本院函）則該預算金額既經公開審議即非不能公開，要無祕密
  可言。況預算金額與鄉長核定上開十件工程之底價金額尚非一
  致，有各該次比價紀錄表之預估底價欄附卷可憑（詳如附表所
  示），丙○○又迭次供稱其係根據預算金額扣除工程管理費後
  計算投標金額與被告甲○○核定底價之方式相近，自不能以本
  件工程之得採價額接近底價即謂被告二人有洩露工程底價，而
  觸犯刑法第一百三十二條第一項洩漏國防以外之秘密罪，此外
  ，復查無其他積極證據足以證明被告二人有此部分被訴之犯行
  ，因公訴人以與上開有罪部分認係裁判上一罪之關係（起訴書
  雖未載明，惟已於本院更二審時，經蒞庭檢察官向本院表示，
  見更二審卷一第一三九頁），爰本於審判不可分之原則，仍不
  另為此部分無罪之諭知。
(四)公訴意旨關於刑法第三百三十九條第一項詐欺罪部分：查被告
  甲○○係雲林縣臺西鄉長，為雲林縣臺西鄉公所代表人，其固
  利用假比價方式，圖利使丙○○標得附表所示十件工程。然被
  告甲○○既屬臺西鄉公所代表人，但此舉並未使雲林縣臺西鄉
  公所，陷於錯誤，自與詐欺罪所定構成要件有間。臺西鄉公所
  既未陷於錯誤，則被告甲○○、乙○○，自亦無共犯詐欺罪情
  事。是被告二人，尚難併論以刑法第三百三十九條第一項詐欺
  取財罪。此外，復查無其他積極證據足以證明被告二人有此部
  分被訴之犯行，因公訴人以與上開有罪部分認係裁判上一罪之
  關係（起訴書雖未載明，惟已於本院更二審時，經蒞庭檢察官
  向本院表示，見更二審卷一第一三九頁），爰本於審判不可分
  之原則，不另為此部分無罪之諭知。
(五)公訴意旨有關被告二人涉嫌公平交易法第十四條、第三十五條
  於行業聯合罪部分：(1)按公平交易法，業於八十八年二月三日
  修正公布施行，依修正後第三十五條第一項規定：違反第十條
  、第十四條規定者，經中央主管機關依第四十一條規定，限期
  命其停止、改正其行為，或採取必要措施，而逾期未停止、改
  正其行為，或未採取必要更正措施，或停止後再為相同，或類
  似違反行為者，處行為人三年以下有期徒刑、拘役或科或併科
  新台幣一億元以下罰金。(2)依上開修正後公平交易法觀之，顯
  已改採「先行政後司法」，即行為人有違反公平交易法第十四
  條規定者，必先經由中央主管機關，依同法第四十一條規定，
  先限期命其停止、改正其行為或採取必要措施，而逾期未停止
  、改正其行為或未採取必要更正措施、或停止後，而再為相同
  或類似違反行為者，法律始課予其刑罰制裁。故在新法修正公
  布施行後，行為人縱有違反公平交易法第十四條行為，須在中
  央主管機關，進行限期改善或限期改善，而行為人猶不遵照停
  止或改正或遵照停止或改正後，再有類似行為者，始得課予同
  法第三十五條第一項罪責。(3)雖修正前公平交易法第三十五條
  所定處罰要件，並無此項限制。但依刑法第二條第一項規定，
  比較新舊法結果，修正後公平交易法，顯然有利行為人，自應
  依刑法第二條第一項規定適用新法。此部分縱依公訴人所訴，
  被告二人違反公平交易法等情屬實。然綜觀全案卷證，並無經
  中央主管機關，依公平交易法第四十一條規定，定期命令停止
  、改正等處分。是被告二人所為，即核與新修正公平交易法第
  三十五條第一項所定構成要件不符，該部分自難再對被告甲○○、乙○○二人，課以違反公平交易法第十四條、第三十五條
  之罪嫌。此外，復查無其他任何積極證據，足資認定被告二人
  有上述行業聯合等犯行。是該部分犯行，公訴人所指，顯均屬
  不能證明，本應依法對被告均為無罪諭知，因公訴人以與上開
  有罪部分認係裁判上一罪之關係（起訴書雖未載明，惟已於本
  院更二審時，經蒞庭檢察官向本院表示，見更二審卷一第一三
  九頁），爰本於審判不可分之原則，不另為此部分無罪之諭知
  。
據上論斷，應依刑事訴訟法第三百六十九條第一項前段、第三百
六十四條、第二百九十九條第一項前段，刑法第二條第一項前段
、第二十八條、第二百十六條、第二百十三條，中華民國九十六
年罪犯減刑條例第二條第一項第三款、第七條第一項，判決如主
文。
本案經檢察官王碧霞到庭執行職務。
中　　華　　民　　國　　96　　年　　9 　　月　　6 　　日
                  刑事第三庭    審判長法　官 陳義仲
                                      法　官 蔡勝雄
                                      法　官 蘇清水
以上正本證明與原本無異。
如不服本判決，應於收受本判決後十日內向本院提出上訴書狀。
其未敘述上訴理由者並得於提起上訴後十日內向本院補提理由書
狀（均須按他造當事人之人數附繕本）「切勿逕送上級法院」。
　　　　　　　　　　　　　　　　　　　書記官 陳嘉琍
中　　華　　民　　國　　96　　年　　9 　　月　　6 　　日
附錄法條：
刑法第213條：
公務員明知為不實之事項，而登載於職務上所掌之公文書，足以
生損害於公眾或他人者，處一年以上七年以下有期徒刑。
中華民國刑法第216條：
行使第二百十條至第二百十五條之文書者，依偽造、變造文書或
登載不實事項或使登載不實事項之規定處斷。
臺灣高等法院臺南分院94年度重上更(四)字第497號附表（編號
01-05於85.10.28招標、06-07於85.11.09招標、08-10於85.11
.22 招標）：
┌──────────────────────────────────────┐
│臺西鄉公所辦理八十六年度村里巷道排水工程投(得)標廠商、投(得)金額表、#代表   │
├─┬───┬───────┬──┬──────┬─────┬───┬────┤
│編│工  程│  招標、開工  │工程│投標廠商名稱│投標金額  │實際承│公  所  │
│號│名  稱│  完工、驗收  │底價│暨得標廠商  │(新台幣)  │作  者│承辦人  │
├─┼───┼───────┼──┼──────┼─────┼───┼────┤
│  │      │招標：85.10.28│48萬│稻田營造公司│478,000元#│丙○○│丁群峰  │
│01│牛厝村│開工：85.12.02│  元│統暘營造公司│560,000元 │      │乙○○  │
│  │巷道排│完工：86.01.03│    │坤泰營造公司│550,000元 │      │        │
│  │水工程│驗收：86.02.19│    │得標：稻田  │差底價二千│      │        │
├─┼───┼───────┼──┼──────┼─────┼───┼────┤
│  │      │招標：85.10.28│47萬│稻田營造公司│473,000元#│丙○○│丁群峰  │
│02│山寮村│開工：85.11.08│ 5千│源成土木包工│530,000元 │      │乙○○  │
│  │巷道排│完工：85.12.31│  元│坤泰營造公司│510,000元 │      │        │
│  │水工程│驗收：86.02.01│    │得標：稻田  │差底價二千│      │        │
├─┼───┼───────┼──┼──────┼─────┼───┼────┤
│  │      │招標：85.10.28│48萬│稻田營造公司│478,000元#│丙○○│丁群峰  │
│03│蚊港村│開工：85.11.08│  元│源成土木包工│540,000元 │      │乙○○  │
│  │巷道排│完工：85.12.31│    │建超營造公司│500,000元 │      │        │
│  │水工程│驗收：86.02.01│    │得標：稻田  │差底價二千│      │        │
├─┼───┼───────┼──┼──────┼─────┼───┼────┤
│  │      │招標：85.10.28│47萬│富詳營造公司│473,000元#│丙○○│丁群峰  │
│04│溪頂村│開工：85.11.08│ 6千│明輝營造公司│500,000元 │      │乙○○  │
│  │巷道排│完工：86.01.03│  元│瀚尊營造公司│540,000元 │      │        │
│  │水工程│驗收：86.02.18│    │得標：富詳  │差底價三千│      │        │
├─┼───┼───────┼──┼──────┼─────┼───┼────┤
│  │      │招標：85.10.28│47萬│富詳營造公司│474,000元#│丙○○│丁群峰  │
│05│泉州村│開工：85.11.08│ 6千│明輝營造公司│550,000元 │      │乙○○  │
│  │巷道排│完工：86.02.08│  元│統暘營造公司│530,000元 │      │        │
│  │水工程│驗收：86.02.18│    │得標：富詳  │差底價二千│      │        │
├─┼───┼───────┼──┼──────┼─────┼───┼────┤
│  │      │招標：85.11.09│47萬│巨筑營造公司│473,000元#│丙○○│丁群峰  │
│06│和豐村│開工：85.11.18│ 5千│太龍營造公司│550,000元 │      │乙○○  │
│  │巷道排│完工：86.01.06│  元│泰富營造公司│520,000元 │      │        │
│  │水工程│驗收：86.02.19│    │得標：巨筑  │差底價二千│      │        │
├─┼───┼───────┼──┼──────┼─────┼───┼────┤
│  │      │招標：85.11.09│47萬│巨筑營造公司│473,000元#│丙○○│丁群峰  │
│07│五港村│開工：85.11.18│ 6千│太龍營造公司│540,000元 │      │乙○○  │
│  │巷道排│完工：86.02.08│  元│勝大營造公司│530,000元 │      │        │
│  │水工程│驗收：86.02.19│    │得標：巨筑  │差底價三千│      │        │
├─┼───┼───────┼──┼──────┼─────┼───┼────┤
│  │      │招標：85.11.22│47萬│巨筑營造公司│473,000元#│丙○○│丁群峰  │
│08│永豐村│開工：85.12.02│ 6千│富詳營造公司│540,000元 │      │乙○○  │
│  │巷道排│完工：86.01.06│  元│泰富營造公司│510,000元 │      │        │
│  │水工程│驗收：86.02.19│    │得標：巨筑  │差底價三千│      │        │
├─┼───┼───────┼──┼──────┼─────┼───┼────┤
│  │      │招標：85.11.22│47萬│巨筑營造公司│474,000元#│丙○○│丁群峰  │
│09│五榔村│開工：85.12.02│ 8千│銘晟營造公司│520,000元 │      │乙○○  │
│  │巷道排│完工：86.01.08│  元│泰富營造公司│590,000元 │      │        │
│  │水工程│驗收：86.02.18│    │得標：巨筑  │差底價四千│      │        │
├─┼───┼───────┼──┼──────┼─────┼───┼────┤
│  │      │招標：85.11.22│47萬│勝大營造公司│473,500元#│丙○○│丁群峰  │
│10│富琦村│開工：85.12.02│ 6千│富詳營造公司│530,000元 │      │乙○○  │
│  │巷道排│完工：86.01.03│  元│宏都營造公司│510,000元 │      │        │
│  │水工程│驗收：86.02.19│    │得標：勝大  │差底價2500│      │        │
├─┴───┼───────┴──┴──────┼─────┼───┴────┤
│    總 計 │                                  │4742,500元│                │
└─────┴─────────────────┴─────┴────────┘
